臺灣臺北地方法院民事判決　　　　　　　99年度家簡字第48號
原　　　告　何國興
訴訟代理人　余梅涓律師
被　　　告　何志明
被　　　告　何少慧
訴訟代理人　賴芳玉律師
　　　　　　廖嘉琳律師
上列當事人間給付扶養費用事件，本院於民國100年2月24日言詞
辯論終結，判決如下：
    主  文
原告之訴及假執行之聲請均駁回。
訴訟費用由原告負擔。
    事實及理由
一、原告起訴主張其已高齡七十餘歲，無謀生能力，身體不好，
    名下又無任何資產，已不能維持生活。雖兩造於95年 9月25
    日簽有「和解及終身所有扶養費契約」（下稱系爭和解契約
    ），惟原告受訴外人，即簽約當時之見證人蔡炳楠之詐騙，
    誤契約約定之新台幣（下同）68萬元為被告等人支付之2 年
    扶養費而簽名，爰依民法第92條主張撤銷系爭和解契約。況
    68萬元，依行政院主計處臺灣地區家庭收支調查報告所載台
    北市平均每人每月消費計算，僅可供原告2年3月之開銷，系
    爭和解契約之約定顯然因違反一般之道德觀念，而背於公序
    良俗，應屬無效。從而爰依民法第1114條及第1117條之規定
    ，請求被告二人自97年10月1日起至98年8月31日止之扶養費
    各8萬8千元及自起訴狀繕本送達翌日起至清償日止，按年息
    百分之五計算之利息，並自98年9月1日起至原告死亡之日止
    ，按月於每月1日各給付原告8千元等語。並提出和解及終身
    所有扶養費契約影本乙份為證。
二、被告辯稱原告對被告等子女幼年時起即未盡扶養義務，且因
    被告父母離異，被告等人均與母親共同生活，與原告多年未
    有往來，是95年間原告在訴訟代理人蔡炳楠律師協助下與被
    告等人調解扶養費支付事時，為保障原告之權益，兩造約定
    支付扶養費方式為一次支付，惟被告等憂心原告恣意浪費並
    事後推諉，是明定契約名稱為「和解及終身所有扶養費契約
    」，並於契約第一條清楚載明，原告並非不識字之人，且自
    簽日起即保有乙份和解書，原告主張於簽約（即95年 9月25
    日）二年後始知悉契約內容云云並不足採，況依系爭和解契
    約第二條所示，被告等於簽約後7 日內支付34萬元，第二筆
    在簽約後六個月內支付完畢，足見縱認原告有所誤解，其撤
    銷權之一年除斥期間亦於97年4月間屆滿，原告遲至98年8月
    始於本事件行使撤銷權，顯已逾除斥期間。又系爭和解契約
    係一次性給付，本有折讓餘地，復依內政部公佈男性餘命年
    表計算總合之扶養費用額度，系爭和解契約之計算方式並無
    不合理之處；況原告並非無資力之人，且其對被告等人未盡
    扶養義務，依民法第1118條之 1規定，被告等人尚得請求法
    院減輕，甚至免除對原告之扶養義務，從而原告主張依行政
    院主計處臺灣地區家庭收支調查報告所載台北市平均每人每
    月消費計算，系爭和解契約和解之扶養費顯然過低，而背於
    公序良俗，應屬無效云云亦不足採。
三、得心證之理由：
(一)經查兩造為父子關係，兩造於95年 9月25日因扶養費之給付簽
  立和解及終身所有扶養費契約，即系爭和解契約，被告即系爭
  和解契約之乙方，業於同年月26日及同年10月30日各匯款34萬
  元予原告即系爭和解契約之甲方指定之收款帳戶等情，為兩造
  所不爭執，並有原告提出之系爭和解契約影本及被告提出之復
  華銀行國內匯款申請書、國泰世華商業銀行匯出匯款回條等影
  本為證，均堪信為真實。
(二)按法律行為有背於公共秩序或善良風俗者，無效。民法第72條
  定有明文。又按被詐欺而為意思表示者，依民法第九十二條第
  一項之規定，表意人固得撤銷其意思表示，惟主張被詐欺而為
  表示之當事人，應就此項事實負舉證之責任，最高法院44年臺
  上字第75號參照。本件兩造對於系爭和解契約之真正既不爭執
  ，本應受之拘束，惟原告主張系爭和解契約違背公序良俗無效
  ，縱認有效亦因其係受見證人蔡炳楠詐欺而簽立，則行使撤銷
  權撤銷其意思表示等語。是玆就本件爭執判斷如下：
1.按民事法上所謂詐欺云者，係謂欲相對人陷於錯誤，故意示以
  不實之事，令其因錯誤而為意思表示（最高法院18年上字第37
  1 號、56台上字第3380號判例參照）。又詐欺係由第三人所為
  者，以相對人明知其事實或可得而知者為限，始得撤銷之。民
  法第92條第 1項但書定有明文。經查兩造在前案，即原告於95
  年6月8日在臺灣士林地方法院起訴請求被告等給付扶養費之95
  年度家調字第364 號訴訟事件，調解程序進行中，達成訴訟外
  和解，簽立系爭和解契約，擔任系爭和解契約之見解人的蔡炳
  楠律師，為原告在前案委任之訴訟代理人。次查系爭和解契約
  明定為「和解及終身所有扶養費契約」，其中第1條並約定「
  乙方同意給付甲方新台幣（下同）68萬元，作為乙方和何承慧
  （以下簡合稱甲方子女）應負擔之甲方在世終身所有扶養費。
  甲方清楚明白接收此筆金錢後，甲方將放棄在任何地區法律下
  可再起訴請求甲方子女或乙方生母給付扶養費或其他名義金錢
  請求的拓有權利。甲方同意此金額計算方法之合理性。甲方聲
  明接受此金額是沒有受到任何脅迫，不當影響，虛假的或具誤
  導性的資料或罔顧實情的失實陳述。」等語，而原告非不識字
  之人，系爭和解契約既已明文約定給付之金額、期間，原告並
  無陷於錯誤之可能，自不得依民法第92條撤銷其意思表示。況
  系爭和解契約之見證人蔡炳楠係原告前案委任之訴訟代理人，
  原告復未能舉證證明被告等明知或可得而知其受蔡炳楠詐騙等
  情，則縱認原告主張其受見證人蔡炳楠詐騙，誤契約約定之68
  萬元為被告等人支付之 2年扶養費而簽名云云屬實，依民法第
  92條第1項但書規定，亦無撤銷餘地。
2.次按民法第72條規定法律行為有背於公共秩序或善良風俗者無
  效，係指法律行為本身違反國家社會一般利益及道德觀念而言
  。而法律行為是否違反公序良俗，則應就法律行為之內容，附
  隨情況，以及當事人之動機、目的及其他相關因素綜合判斷之
  。經查系爭和解契約簽立時，原告已74高齡，則關於扶養費之
  給付，斟酌當年度國人男性平均餘命（95年為74.86 歲）、原
  告居住地區之每人平均消費，兩造互為讓步，一次性給付68萬
  元，核無背於公共秩序或善良風俗之可言。是原告主張系爭和
  解契約有背善良風俗，依民法第72條之規定，應為無效乙節，
  ，亦非可取。
3.末按當事人締結契約一經合意成立，即應受其拘束。最高法院
  18年上字第1495號判例參照。經查兩造對於系爭和解契約之真
  正並不爭執，系爭和解契約復無原告主張無效及得撤銷原因已
  如前述，則兩造自應受系爭和解契約約定內容之拘束，而本件
  被告等人業依系爭和解契約給付原告68萬元等情既為兩造所不
  爭執，則原告依約即不得更行主張被告等人再給付任何相當於
  扶養費之請求，從而原告依民法第1114條、第1117條請求被告
  等人給付各8萬8千元暨遲延利息，及自98年9月1日起至原告死
  亡之日止，每月各8千元之扶養費，即無理由，應予駁回。
據上論斷：本件原告之訴，為無理由，依民事訴訟法第78條，判
決如主文。
中    華    民    國   100    年    3     月    18    日
                  家事法庭  法  官  郭淑貞
以上正本係照原本作成。
如對本判決上訴，須於判決送達後20日內向本院提出上訴狀。如
委任律師提起上訴者，應一併繳納上訴審裁判費。
中    華    民    國   100    年    3     月    25    日
                            書記官  張詠忻